臺灣桃園地方法院民事判決　　　　　　　98年度訴字第1780號
原　　　告　劉福旺
訴訟代理人　劉家昌
　　　　　　劉威琦
　　　　　　劉美瑞
被　　　告　劉李麵
　　　　　　劉秀良
　　　　　　陳劉秀蘭
　　　　　　林劉鑾
　　　　　　劉茂棣
　　　　　　劉素利
　　　　　　劉秀玲
兼上列七人
訴訟代理人　邱劉秀妙
　　　　　　邱劉秀梅
　　　　　　劉秀貞
　　　　　　劉美芬
被　　　告　劉林玉蘭
　　　　　　劉小萍
　　　　　　劉秋玫
　　　　　　劉秋玥
　　　　　　劉佩琪
兼上列四人
訴訟代理人　劉虹君
上列當事人間請求分割共有物事件，於民國100年3 月9日言詞辯
論終結，本院判決如下：
    主      文
兩造共有坐落桃園縣蘆竹鄉○○段三八九地號、地目田、面積四
一七平方公尺土地，應予變賣，所得價金由兩造按附表所示應有
部分比例分配。
訴訟費用由兩造依附表所示之應有部分比例負擔。
    事實及理由
一、原告主張略以：
  (一)坐落桃園縣蘆竹鄉○○段389 地號土地、地目田、面積417
    平方公尺土地（下稱系爭土地），目前為原告與被告劉李麵
    、劉秀良、陳劉秀蘭、林劉鑾、劉茂棣、劉素利、劉秀玲、
    邱劉秀妙、邱劉秀梅、劉秀貞、劉美芬、劉林玉蘭、劉小萍
    、劉秋玫、劉秋玥、劉佩琪、劉虹君等17人（下稱被告等17
    人）所共有，其中原告應有部分為417 分之261 ，餘應有部
    分417 分之156 由被告等17人所公同共有；原告就系爭土地
    之分割事宜前曾聲請與被告等17人進行調解，然被告等17人
    均不予理會。
  (二)系爭土地之使用現況，即如桃園縣蘆竹地政事務所依本院囑
    託所繪測之土地複丈成果圖（下稱附圖）所示，其上之鐵皮
    屋（違建，如附圖編號B 所示，占地面積118 平方公尺）現
    由被告劉茂棣與其家人居住占用，其等並於系爭土地上鋪設
    水泥作為道路與停車場地。
  (三)前開鐵皮屋已占用系爭土地之重要、精華部分，且系爭土地
    上尚有一條柏油道路（如附圖編號A 所示，占地面積60平方
    公尺），倘將其餘未有地上物之土地逕分割予原告，就土地
    價值及可利用部分，對原告而言實屬不公。且系爭土地地目
    屬農地，總面積僅有417 平方公尺（約126 坪），形狀尚屬
    方正，倘若再經原告與被告等10餘人分割，將可能造成部分
    土地過小而無法充分利用與使用，有違土地利用之經濟性；
    而分割過細造成每筆土地面積過小或形狀不平整，亦有可能
    導致土地每坪單價之下跌。是以系爭土地不宜原物分割。
  (四)聲明：如主文第1項所示。
二、被告等17人抗辯略以：
  (一)被告劉李麵、劉秀良、陳劉秀蘭、林劉鑾、劉茂棣、劉素利
    、劉秀玲、邱劉秀妙、邱劉秀梅、劉秀貞、劉美芬（下稱被
    告劉李麵等11人）陳述略以：
  1.全體被告就系爭土地所公同共有之應有部分417 分之156 ，
    其中被告劉李麵等11人之內部應繼分為11/12 。
  2.原告與訴外人即系爭土地原共有人劉福搖（即被告劉李麵之
    配偶，被告劉秀良、陳劉秀蘭、林劉鑾、劉茂棣、劉素利、
    劉秀玲、邱劉秀妙、邱劉秀梅、劉秀貞、劉美芬等10人之父
    親）曾立有協議，同意按照目前的方式使用；系爭土地上之
    鐵皮屋，係劉福搖於民國70幾年間所興建，現由被告劉茂棣
    與其家人居住使用，希望將鐵皮屋所占用的部分分割給被告
    劉李麵等11人共有，將圍繞鐵皮屋外圍的部分分割給其餘被
    告，其餘土地則分割給原告。系爭土地上現存之柏油道路，
    是70幾年間由公所鋪設的，因被告劉李麵等11人有其他道路
    可以對外通行，所以該柏油道路部分，不應分給被告劉李麵
    等11人單獨所有或全體共有人共有。
  (二)被告劉林玉蘭、劉小萍、劉秋玫、劉秋玥、劉佩琪、劉虹君
    等6 人（下稱被告劉林玉蘭等6 人）陳述略以：
  1.全體被告就系爭土地所公同共有之應有部分417 分之156 ，
    其中被告劉林玉蘭等6 人之內部應繼分為1/12。
  2.被告劉林玉蘭等6 人不願意分得圍繞鐵皮屋外圍的土地，且
    不願意與被告劉李麵等11人維持共有，如果原物分割造成土
    地過小，難以利用，希望可以變價分割。
三、本院之判斷：
  (一)按各共有人，除法令另有規定外，得隨時請求分割共有物，
    但因物之使用目的不能分割或契約訂有不分割之期限者，不
    在此限；共有物之分割，依共有人協議之方法行之，分割之
    方法不能協議決定，或於協議決定後因消滅時效完成經共有
    人拒絕履行者，法院得因任何共有人之請求，命為下列之分
    配：一以原物分配於各共有人，但各共有人均受原物之分配
    顯有困難者，得將原物分配於部分共有人。二原物分配顯有
    困難時，得變賣共有物，以價金分配於各共有人，或以原物
    之一部分分配於各共有人，他部分變賣，以價金分配於各共
    有人，民法第823 條及第824 條第1 項、第2 項定有明文。
    本件原告起訴主張：系爭土地為兩造共有，應有部分比例為
    如附表所示，系爭土地並無因物之使用目的不能分割，或契
    約約定有不能分割之情形，惟兩造就分割方法無法達成協議
    之事實，業據其提出系爭土地登記謄本、母立分鬮合約書影
    本、桃園縣蘆竹鄉調解委員會98年調字第028 民027 號調解
    不成立證明書影本、本院89年度桃簡字第1402號民事判決影
    本等為證（本院卷第8 至31頁），且為被告等17人所不爭執
    ，堪信為真，是原告依民法第823 條第1 項、第824 條第2
    項之規定，訴請裁判分割系爭土地，自屬有據，應予准許。
  (二)次按，農業發展條例所稱耕地，指「依區域計畫法劃定為特
    定農業區、一般農業區、山坡地保育區及森林區之農牧用地
    」；「每宗耕地分割後每人所有面積未達0.25公頃者，不得
    分割，但有下列情形之一者，不在此限：一因購置毗鄰耕地
    而與其耕地合併者，得為分割合併；同一所有權人之二宗以
    上毗鄰耕地，土地宗數未增加者，得為分割合併。二部分依
    法變更為非耕地使用者，其依法變更部分及共有分管之未變
    更部分，得為分割。三本條例中華民國89年1 月4 日修正施
    行後所繼承之耕地，得分割為單獨所有。四本條例中華民國
    89年1 月4 日修正施行前之共有耕地，得分割為單獨所有。
    五耕地三七五租約，租佃雙方協議以分割方式終止租約者，
    得分割為租佃雙方單獨所有。六非農地重劃地區，變更為農
    水路使用者。七其他因執行土地政策、農業政策或配合國家
    重大建設之需要，經中央目的事業主管機關專案核准者，得
    為分割。」，以上為農業發展條例第3 條第11款及第16條第
    1 項所明定。依該條例第16條之立法意旨，旨在防止農地細
    分，用收農地使用上更大之效用，故為強制規定，是於該條
    例89年1 月4 日修正施行後，非以繼承方式將所有權應有部
    分移轉登記與他人取得而增加共有人，且分割後每人所有面
    積未達0.25公頃者，原則上該部分自不得再予細分為單獨所
    有。經查，系爭土地之面積為417 平方公尺，地目田，使用
    分區為特定農業區，使用地類別為農牧用地，有土地登記謄
    本可參，則依上開說明，即屬農業發展條例所指之耕地；又
    上開土地原登記為劉福搖（為原告劉福旺之兄長）1 人單獨
    所有，於86年8 月14日劉福搖死亡後，原告劉福旺對劉福搖
    之繼承人提起訴訟，經本院以89年度桃簡字第1402號民事判
    決略以：劉福搖之繼承人應就系爭土地辦理繼承登記後，將
    系爭土地所有權之應有部分417 分之261 移轉予原告劉福旺
    所有等語，該案業於90年8 月16日判決確定。系爭土地嗣於
    97 年5月28日依前揭判決結果辦畢所有權移轉登記（依謄本
    所載，原告取得系爭土地所有權移轉登記之原因發生日期載
    為90年08月16日），即由兩造共有系爭土地，原告之權利範
    圍為417 分之261 ，被告等17人之權利範圍則為公同共有41
    7 分之156 ，以上亦有前揭謄本及本院89年度桃簡字第1402
    號民事判決暨確定證明書各1 份可參。按系爭土地僅有417
    平方公尺，本件如按應有部分比例為原物分割，則原告可取
    得的面積為216平方公尺，被告劉李麵等11人或劉林玉蘭等
     6 人分別可取得之面積，亦均不滿0.25公頃，而原告取得
     系爭土地應有部分之時間已如前述，則本件若按原物分割
     是否符合農業發展條例第16條第1 項但書所規定例外得分
     割之情形，已非無疑。
  (三)被告劉李麵等11人雖稱：依照原告與劉福搖先前之協議，分
    割方案應按照目前的使用方式，將系爭土地上鐵皮屋所占部
    分分割給被告劉李麵等11人共有，將圍繞鐵皮屋外圍部分分
    割給被告劉林玉蘭等6 人，餘分由原告所有等語，並提出劉
    福搖與原告所簽訂之土地產權暨使用協議書影本1 份（本院
    卷第124 頁）為憑。惟觀諸上開協議書內容，主要係針對系
    爭土地所鄰桃園縣蘆竹鄉○○段390-2 地號土地（原為原告
    所有，現為第三人所有）之出入問題而為協議，並未明確指
    出原告與劉福搖之間有何約定之使用狀況。至另觀原告所提
    出之母立分鬮合約書中，雖有提及系爭土地應由原告、劉福
    搖各分得之面積，並以附圖標示雙方之位置（附圖見本院卷
    第23頁），惟核其性質至多僅為分管契約；而按「裁判分割
    共有物，如採原物分割者，法院僅須斟酌共有物之性質及其
    經濟效用，作公平合理之分配即可。各共有人在分割前之使
    用狀況，固應加以考量，惟該使用狀況縱共有人間有分管之
    約定，法院亦不受其拘束」；亦即除共有人另有特約外，分
    管契約並非默示按使用狀況分割（最高法院88年度台上字第
    1799號、54年度台上字第926 號判決意旨參照），是縱認原
    告與劉福搖間就系爭土地曾為分管使用之約定，惟依上開說
    明，其先前之約定仍不影響本件之分割方式。又如前所述，
    系爭土地僅417 平方公尺，被告等17人公同共有之應有部分
    為417 分之156 （其中被告被告劉李麵等11人之內部應繼分
    為11/12 ，被告劉林玉蘭等6 人之內部應繼分為12分之1 ）
    ，若以原物分割，則被告劉林玉蘭等6 人所分得之土地僅有
    13平方公尺（417 ㎡×156/417 ×1/12＝13㎡），如欲進行
    土地利用，顯有困難；又如依被告劉李麵等11人所提將圍繞
    鐵皮屋外圍部分分割給被告劉林玉蘭等6 人，更將造成被告
    劉林玉蘭等6 人分得形狀不整之畸零地（即如附圖編號C 或
    D 所示），此方案並經被告劉林玉蘭等6 人明白表示拒絕，
    原告亦表不同意，是以被告劉李麵等11人所提之前開分割方
    案，顯非妥適。
  (四)再按請求共有物之分割，應由法院依民法第824 條第2 項命
    為適當之分配，不受當事人主張之拘束。又分割共有物時，
    法院應參酌當事人之聲明、共有物之性質、經濟效用及全體
    共有人利益等情狀公平決之。又共有物分割之方法，須先就
    原物分配，於原物分配有困難時，則予變賣，以價金分配於
    各共有人，此有最高法院51年台上字第271 號判例可資參照
    。查系爭土地上除有前開鐵皮屋（違建）外，尚有一寬度約
    2.5 公尺至3.5 公尺不等、現鋪設柏油、供人車通行之道路
    存在，而前開柏油道路除可供被告劉茂棣等居住於前開鐵皮
    屋之人通行外，另亦為鄰近之390 地號、394-1 地號土地上
    建物之住戶（據原告訴訟代理人表示該等住戶為其叔叔、二
    伯等）對外通行之唯一道路，以上業經本院於99年9 月2 日
    會同兩造及地政人員至現場勘驗屬實，有勘驗測量筆錄1 份
    在卷為憑（本院卷第151 至153 頁），從而，上開柏油道路
    部分之土地實際上已難再進行其他方式之利用，則若分由原
    告或被告任一方單獨所有，均難認公允，是應以劃由兩造維
    持共有為宜。惟如前所述，系爭土地面積僅417 平方公尺，
    若再將柏油道路所占面積60平方公尺維持共有後，則雙方所
    分得可利用之土地面積將更行減少，對於土地利用亦更為不
    利。且依附圖所示，前開柏油道路所坐落的位置，乃將系爭
    土地從中（偏左）一分為二，切割成左、右兩部分，則系爭
    土地如欲原物分割，勢必造成原告（或被告劉李麵等11人）
    所分得之土地將被該道路切割為二，亦顯不利於土地之利用
    。
  (五)據上，系爭土地為面積僅417 平方公尺之耕地，其上並有現
    供通行之柏油道路存在，且部分共有人之應有部分極小，如
    採原物分割，將造成土地細分，難達土地之最高利用效能及
    經濟效益，亦與前揭農業發展條例第16條防止農地細分用收
    農地使用上更大效用之立法意旨有違。反觀如將系爭土地變
    價分割，則各共有人皆可應買（最高法院86年台上字第1737
    號判決意旨參照），共有人並有優先承買權（見民法第824
    條第7 項規定），將可避免土地細分之不利情形，使系爭土
    地能發揮最大經濟效用，且透過變價之良性公平競買程序，
    各共有人可能分配之金額增加，將更有利於各共有人。從而
    ，本院認為如以變價分割，較能兼顧各共有人之利益，故本
    件系爭土地應採變價分割，並將所得價金依兩造之應有部分
    比例分配，始為妥適。爰判決如主文第1 項所示。
四、末按，訴訟費用由敗訴之當事人負擔；而因共有物分割、經
    界或其他性質上類似之事件涉訟，由敗訴當事人負擔訴訟費
    用顯失公平者，法院得酌量情形，命勝訴之當事人負擔其一
    部，民事訴訟法第78條、第80條之1 分別定有明文。本件固
    為原告勝訴之判決，惟於分割共有物之訴訟中，兩造各自主
    張之分割方法，僅供法院參考，法院依民法第824 條命為適
    當之分配，乃斟酌何種分割方法較能增進共有物之經濟效益
    ，並兼顧兩造利益以為決定，不受任何共有人主張之拘束，
    亦不因何造起訴而有不同，縱法院認原告請求分割共有物為
    有理由，依法決定方法分割，被告應訴並提出不同主張，促
    使法院就如何為適法分割形成積極心證，均為其等按當時之
    訴訟程度為伸張或防衛權利所必要，如僅因法院准許原告分
    割共有物之請求或採納其分割方案，即命被告負擔全部訴訟
    費用，顯失公允；是以本院斟酌兩造均可因本件分割共有物
    而獲得利益，故應由兩造共有人按分割前原應有部分比例負
    擔訴訟費用，方不致失衡。爰宣示本件訴訟費用之負擔如主
    文第2 項所示。
五、本件事證已臻明確，兩造其他攻擊、防禦方法及提出未經援
    用之證據，經斟酌後認不影響判決結果，爰不另予逐一論述
    。
六、結論：本件原告之訴為有理由，依民事訴訟法第78條、第80
    條之1、第85條第2項，判決如主文。
中    華    民    國    100   年    4     月     8    日
                        民事第三庭    法  官  周玉
以上正本係照原本作成
如對本判決上訴，須於判決送達後20日內向本院提出上訴狀。
如委任律師提起上訴者，應一併繳納上訴審裁判費。
中    華    民    國    100   年    4     月    18    日
                                      書記官  楊郁馨
附表：
┌───────────────────┬────────────────┐
│共有人之姓名                          │應有部分及訴訟費用分擔比例      │
├───────────────────┼────────────────┤
│原告劉福旺                            │417分之261                      │
├───────────────────┼────────────────┤
│被告劉李麵、劉秀良、陳劉秀蘭、林劉鑾、│417分之156                      │
│劉茂棣、劉素利、劉秀玲、邱劉秀妙、邱劉│（公同共有）                    │
│秀梅、劉秀貞、劉美芬、劉林玉蘭、劉小萍│                                │
│、劉秋玫、劉秋玥、劉佩琪、劉虹君等17人│                                │
├───────────────────┴────────────────┤
│附註：                                                                  │
│1.被告劉李麵、劉秀良、陳劉秀蘭、林劉鑾、劉茂棣、劉素利、劉秀玲、邱劉秀妙│
│  、邱劉秀梅、劉秀貞、劉美芬、劉林玉蘭、劉小萍、劉秋玫、劉秋玥、劉佩琪、│
│  劉虹君等17人，就系爭土地之權利範圍為公同共有417 分之156 ，故本件被告應│
│  分擔之訴訟費用，由被告劉李麵等17人連帶負擔。                          │
│2.被告劉李麵等17人係因繼承登記而公同共有系爭土地之應有部分417 分之156， │
│  被繼承人劉福搖之繼承人為劉李麵、劉秀良、陳劉秀蘭、林劉鑾、劉茂棣、劉素│
│  利、劉秀玲、邱劉秀妙、邱劉秀梅、劉秀貞、劉美芬、劉正雄（已歿，其繼承人│
│  為劉林玉蘭、劉小萍、劉秋玫、劉秋玥、劉佩琪、劉虹君）。故系爭土地變價分│
│  割後，被告劉李麵等17人可得之價金，應依其內部應繼分比例分配之（即被告劉│
│  林玉蘭、劉小萍、劉秋玫、劉秋玥、劉佩琪、劉虹君共可分得12分之1 ，餘12分│
│  之11則由被告劉李麵、劉秀良、陳劉秀蘭、林劉鑾、劉茂棣、劉素利、劉秀玲、│
│  邱劉秀妙、邱劉秀梅、劉秀貞、劉美芬分得），併此敘明。                  │
└────────────────────────────────────┘